【裁判字號】    90,易,3574
【裁判日期】    920110
【裁判案由】    詐欺
【裁判全文】
臺灣臺中地方法院刑事判決                          九十年度易字第三五七四號
    公  訴  人  臺灣臺中地方法院檢察署檢察官
    被      告  丙○○  女  五.
                乙○○  男  六.
右列被告因詐欺案件，經檢察官提起公訴（八十九年度偵字第二七九號），本院判決
如左：
    主  文
丙○○、乙○○均無罪。
    理  由
一、本件公訴意旨略以：被告丙○○、乙○○夫妻基於共同之犯意聯絡，意圖為自己
    不法之所有，明知並無償債能力，且乙○○向林燕龍祭祀公業代表人林錦良購買
    之臺中縣太平市○○○段車籠埔小段一二六地號土地，尚無法過戶予私人所有；
    又坐落其上之臺中縣太平市○○路九十七之六號房屋雖為乙○○所建，但未辦理
    建築物所有權第一次登記而無法過戶，卻於民國八十五年十月十四日，與甲○○
    簽訂借款契約，借用新臺幣（下同）二百五十萬元，借期一年，在契約書中第三
    條訂定，如果屆期無法償還欠款，將讓渡上述土地權利，並協助取得移轉登記條
    件，及於期間內備妥所有權移轉登記證件供甲○○辦理過戶，使甲○○不疑有詐
    ，如數出借二百五十萬元予乙○○、丙○○夫妻，詎事後屆期乙○○等未予清償
    ，王女要求依照契約履行亦遭拒絕，始知受騙，因認被告丙○○、乙○○二人共
    同涉有刑法第三百三十九條第一項之詐欺取財罪嫌云云。
二、按犯罪事實應依證據認定之，無證據不得推定其犯罪事實。又不能證明被告犯罪
    者，應諭知無罪之判決，刑事訴訟法第一百五十四條、第三百零一條第一項分別
    定有明文。又事實之認定，應憑證據，如未能發現相當證據，或證據不足以證明
    ，自不能以推測或擬制之方法，為裁判基礎（最高法院四十年臺上字第八六號判
    例參照）；認定不利於被告之事實，須依積極證據，苟積極證據不足為不利於被
    告之事實認定時，即應為有利於被告之認定，更不必有何有利之證據（最高法院
    三十年上字第八一六號判例參照）；且認定犯罪事實，所憑之證據，無論直接或
    間接證據，其為訴訟上之證明，須於通常一般之人均不致有所懷疑，而得確信其
    為真實之程序者，始得據之為有罪之認定，倘其證明尚未達到此一程度，而有合
    理性懷疑之存在時，即無從為有罪之認定（最高法院七十六年台上字第四九八六
    號判例參照）。又刑法第三百三十九條第一項詐欺罪之成立，以意圖為自己或第
    三人不法所有，以詐術使人將本人或第三人之物交付為要件。所謂以詐術使人交
    付，必須被詐欺人因其詐術而陷於錯誤，若其所用方法，不能認為詐術，亦不致
    使人陷於錯誤，即不構成該罪，此為最高法院四十六年台上第二六○號判例可資
    參照。又民事債務當事人間，若有未依債務本旨履行給付之情形，在一般社會經
    驗上，原因非止於一端，或因不可歸責之事由無法給付，或因合法對他造主張抗
    辯而拒絕給付，甚至債之關係成立後，始行惡意遲延給付，皆有可能，非必出於
    自始無意給付之財產犯罪一端，要難單純以債務不履行之狀態，遽認被告自始有
    詐欺之故意。
三、公訴意旨認被告丙○○、乙○○二人共同涉有刑法第三百三十九條第一項之詐欺
    取財罪嫌，無非係以右開情事業據告訴人甲○○指述甚詳，並有金錢借貸契約書
    、臺中縣太平市○○段七九八地號（地籍圖重測前為車籠埔段車籠埔小段一二六
    地號）土地登記簿謄本附卷可稽，又上述供擔保之乙○○所有房屋復經告訴人聲
    請法院查封、拍賣，如果被告乙○○、丙○○果有償債誠意，即當依約履行過戶
    手續即可，而無待告訴人聲請強制執行等為據。訊之被告二人均堅決否認有何詐
    欺之行為，被告丙○○辯稱：從八十四年到八十五年間伊及乙○○先後向甲○○
    借款五十萬元及一百五十萬元，總計二百萬元整，前開借款渠等有提供房地權利
    供甲○○擔保，擔保房地的權利內容有載明在借款契約中，當時渠等有向告訴人
    說明關於前開房地權利與林燕龍祭祀公業之關係，且甲○○也知道上開房地權利
    無法過戶，伊有將前開房地的相關證明文件讓給甲○○。伊向甲○○借款的二年
    期間，均有付息，共付了四十六萬元的利息；至於本金部分甲○○有拍賣渠等之
    房屋，而得償一百五十一萬元，且甲○○並占有渠等前開房屋內約值六十萬元之
    物品，伊想要去取走時即遭告訴人毆打等語。被告乙○○則辯稱：前開借款情形
    伊並不知道，因為都是伊太太丙○○與甲○○處理債務之事等語。經查：
（一）被告二人與告訴人甲○○於八十五年十月十四日所簽立之金錢借貸契約書，其
      中第參條有載明「為擔保甲方（即甲○○）債權，乙方願意以左列產權擔保之
      ：(1)乙方乙○○原於民國七十三年六月十二日向出賣人林燕龍祭祀公業管理人
      代表人林錦良買得太平市○○○段車籠埔小段一二六地號土地面積約九十六坪
      （詳附原契約書影本）全部使用權利。倘乙方借款未依約償還時，本權利無條
      件讓渡予甲方。並允諾該土地得辦理所有權移轉登記時，乙方無條件協助甲方
      取得移轉登記證件，俾辦理登記。(2)乙方乙○○在右土地上興建之房屋（臺中
      縣太平市○○村○○路九十七之六號）全部，倘乙方未依約償還借款時，本房
      屋無條件讓渡甲方，經甲方催告過戶時，乙方應於期限內備出所有權狀移轉證
      件供甲方過戶（詳附房屋稅單影本），並於期限內點交房屋予甲營業使用」等
      內容甚詳，又關於乙○○確實有於七十三年六月十二日向林燕龍祭祀公業管理
      人林錦良購得前開土地之使用權利，並於其上建有未辦理建築物所有權第一次
      登記之房屋，此有買賣契約書及房屋稅影本各一份附卷為證，況告訴人於本院
      九十一年五月八日調查時復陳稱：「我與被告丙○○的女兒陳麗娟是好友，因
      為信賴陳麗娟，故在八十五年六月至十月間，陸續借予丙○○七、八十萬元。
      嗣於八十五年十月十四日，被告二人與陳麗娟一起出面要跟我借錢，我怕沒有
      擔保，所以就和被告等人在代書處書寫卷附之金錢借貸契約書，契約書上雖記
      載被告等人向我借款二百五十萬元，然因我實際上只有借被告大約一百三十萬
      元左右，連同之前的七、八十萬元總共為二百萬元，所以才會在前開金錢借貸
      契約書的右下角寫明已還五十萬元，真正的意旨就是被告向我借了二百萬元。
      因為被告有房子位於車龍埔小段一二六地號土地上，乙○○有取得該土地使用
      權，所以才會在金錢借貸契約中寫明以上開房子與使用權作為擔保，期間並沒
      有付我任何利息，當初我所借他的錢是以我自己的土地作擔保向太平農會貸款
      ，我借她錢的時候，有口頭約定由被告支付農會的貸款利息，我本身並沒有向
      她收任何的利息，前面的四個月利息被告有付給我去繳農會的貸款利息」、於
      九十一年十月九日調查時復稱：「我是在八十五年五月三十一日借給被告七十
      萬元，期間只有一個月，但其未付我任何利息，這七十萬元被告有開支票給我
      ，後來支票於八十五年六月十七日退票，我也知道退票之事情，而早於八十五
      年十月四日丙○○與其子陳振國已被列為拒絕往來戶。到了八十五年十月十四
      日簽訂金錢借貸契約書前，我借被告金額累計達二百萬元。後來我先生劉慶洲
      有承買被告乙○○遭拍賣房屋（就是本件金錢借貸契約書上所載之光興路九七
      之六號），當初我是因為該房屋沒有辦不動產保存登記，想說丙○○夫妻不能
      拿該筆房屋另做抵押設定，所以我才放心地於金錢借貸契約中，記明以該房屋
      作為還款擔保。該房屋所坐落之土地即車籠埔小段一二六地號，乙○○有向林
      燕龍祭祀公業取得該土地之使用權，當初簽訂借款契約，即是以前開房地作為
      還款擔保。後來拍賣上開房地時，承買價額為一百五十一萬元，法院有將該筆
      拍賣價款一百五十一萬元分配給我，作為丙○○所欠債務之賠償。承買之該房
      屋內物品，我有叫丙○○及她女婿李萬和取回，他們有來取回，剩下的是一些
      不值錢的物品。嗣於九十年間我先生將上開房地權利賣給林燕龍祭祀公業的管
      理人林錦良，賣了二百多萬元」、復於九十一年十月十八日補充告訴理由狀中
      陳明：「‧‧‧詎被告二人嗣並未依約清償本金，一再向告訴人展期，僅每月
      支付二萬元利息，共計支付約五、六次左右」各等語甚詳，均足徵：(1)關於本
      案借款金額，實際上應係二百萬元，而非金錢借貸契約書上所載之二百五十萬
      元；(2)告訴人對前開供擔保之不動產權利內容及使用情形均知之甚詳，且其係
      著眼於乙○○之前開房屋未辦理不動產保存登記，故被告夫妻二人無從以該房
      屋另行供他人設定抵押權，不致影響其債權擔保之可靠性，始同意被告二人以
      前開房屋充為還款擔保，顯見告訴人於簽約借款當時，並無何等陷於錯誤之情
      形。
（二）告訴人於八十七年一月二十二日向本院聲請對乙○○所有前開供擔保之房屋強
      制執行後，經本院函請臺中縣太平市公所鑑定該不動產之價格，結果估定該房
      屋現值為一百一十七萬五千七百元，惟執行債權人即告訴人甲○○認為前開房
      屋面積不小，且臨光興路旁，鑑定價額尚嫌偏低，而於八十七年五月十九日具
      狀陳請本院將拍賣最低價額提高為一百八十萬元，以符實際價值。嗣該房屋於
      八十八年一月八日拍定，由劉慶洲以一百五十一萬元承買，前開執行所得金額
      並全部分配予甲○○等情，業經本院調閱本院八十七年度執字第一一二九號卷
      核實，均可見被告二人因向告訴人借款而提供擔保之前開房屋，確具有相當之
      市場交易價值。復由告訴人前開所述，承買人即告訴人之夫劉慶洲轉售該房屋
      予林燕龍祭祀公業管理人林錦良之價格，已逾原擔保之借款債權額二百萬元。
      被告二人既已提供相當價值之不動產作為借款擔保，嗣告訴人果亦聲請法院拍
      賣該不動產得償債權之大部分，其夫轉售該房屋之價格甚逾借款債權額，是顯
      見被告二人向告訴人借款之時並非無資力，且並未對告訴人施用詐術。
（三）另由前開告訴人所自承：被告二人於借款展期後，每月有支付二萬元利息，共
      計支付約五、六次等語，並徵諸被告二人提出附卷之給付利息明細表一份、臺
      中縣太平鄉農會支票存根聯五紙等件影本，可證被告二人向告訴人借款後，確
      有於相當期間內按月給付定額之利息，益徵其等借款之初並無惡意詐騙借款之
      不法所有意圖。
（四）至於被告二人於借款逾期經告訴人催討後，雖未付清本息或主動遷讓前開房屋
      予告訴人，惟按民事債務當事人間，若有未依債務本旨履行給付之情形，在一
      般社會經驗上，原因非止於一端，或因不可歸責之事由無法給付，或因合法對
      他造主張抗辯而拒絕給付，甚至債之關係成立後，始行惡意遲延給付，皆有可
      能，非必出於自始無意給付之財產犯罪一端，要難單純以前開事後債務不履行
      之狀態，遽認被告二人自始有詐欺之故意。
四、綜上所述，本案尚無證據足資證明被告丙○○、乙○○二人有何詐欺之犯意或施
    用詐術之行為。此外，復查無其他積極切確之證據足資證明被告二人有何詐欺之
    犯行，既不能證明被告犯罪，是揆諸前揭判例之意旨，自應依法為被告二人無罪
    之諭知。
據上論斷，應依刑事訴訟法第三百零一條第一項，判決如主文。
中      華      民      國      九十二      年      一    月    十      日
                         臺灣臺中地方法院刑事第二庭
                             審判長法  官    張  智  雄
                                   法  官    陳  如  玲
                                   法  官    蔡  建  興
右正本證明與原本無異。
如不服本判決，應於判決送達後十日內向本院提出上訴狀，上訴於臺灣高等法院臺中
分院( 須附繕本 )。
                                   書記官
中      華      民      國      九十二      年      一    月    十      日


司法院資訊處製作；財團法人民間司法改革基金會備份。
